臺灣高等法院高雄分院民事判決
111年度上易字第87號
上  訴  人  阿薩投資顧問有限公司

法定代理人  梁家源  
訴訟代理人  甘昊文  
            周明嘉  
被 上訴 人  黃美淑  
訴訟代理人  陳忠勝律師
被 上訴 人  林壽南  
                      居高雄市○○區○○路000號12樓之5  居高雄市○○區○○○路000號
上列當事人間請求撤銷買賣行為等事件，上訴人對於中華民國11
1年1月6日臺灣高雄地方法院110年度訴字第77號第一審判決提起
上訴，本院於民國111年6月1日言詞辯論終結，判決如下：
    主  文
上訴駁回。
第二審訴訟費用由上訴人負擔。
    事實及理由
一、上訴人主張：伊為被上訴人林壽南之債權人，然林壽南將所
    有坐落新北市○○區○○○段○○○○段000○000○000 地號土地（權
    利範圍均為全部，下以各該地號稱之，合稱為系爭土地），
    出售予被上訴人黃美淑（下稱系爭買賣契約），並於108年2
    月20日以買賣為原因，辦理所有權移轉登記（下稱系爭物權
    行為），致伊無從變價系爭土地以獲償，被上訴人等前開行
    為，已損及伊對林壽南之債權，伊自得依民法第244條第2項
    、第4項之規定，請求撤銷系爭買賣契約及物權行為。又黃
    美淑嗣後於109年6月22日，將系爭2-7地號土地，以新臺幣
    （下同）80萬元，出售予訴外人謝美華，並於同年7月3日辦
    理移轉登記完畢，系爭土地買賣及物權行為依前述應予撤銷
    ，撤銷後上訴人即得代位林壽南，依民法第179條、第113條
    、第181條之規定，請求黃美淑返還80萬元價金，並由伊代
    位受領等語，並聲明：㈠被上訴人間系爭買賣契約及系爭物
    權行為均應撤銷，系爭土地應回復為林壽南所有；㈡黃美淑
    應將108年2月20日系爭2-9、系爭4-2地號土地之所有權移轉
    登記予以塗銷；㈢黃美淑應將系爭2-7地號土地之買賣價金80
    萬元交由上訴人受領。
二、被上訴人則分別以下列情詞置辯，並均聲明：上訴人之訴駁
    回。
  ㈠黃美淑辯以：伊係透過訴外人即仲介呂正一認識林壽南，林
　　壽南於107 年12月間，因有刑事案件須繳納易科罰金，向伊
　　借款10萬元，嗣後因林壽南另有資金需求，經呂正一提議以
　　買賣之方式由伊購買系爭土地，並將借貸之款項抵充買賣價
　　金。伊就林壽南與上訴人間之債權債務關係並不知情而為善
　　意第三人，上訴人依民法第244條第2項規定，請求撤銷系爭
　　買賣契約及系爭物權行為自無理由。上訴人應就伊向林壽南
　　購買系爭土地時「明知」林壽南積欠上訴人債務之事，負舉
　　證之責。況林壽南出售系爭土地，亦獲有相當對價，難認其
　　總體財產或清償能力有減少而損及上訴人債權。另伊已於10
　　9 年6月間將系爭2-7地號土地以80萬元出售予謝美華，伊受
　　領買賣價金係基於與謝美華間之買賣契約，非無法律上原因
　　，基於債之相對性，上訴人依不當得利法律關係，請求伊應
　　將80萬元給付予上訴人，亦屬無據等語。
  ㈡林壽南則以：伊因為有向黃美淑借款，方將系爭土地出售予
　　黃美淑抵償，其後黃美淑亦有給付約190 萬元之款項，伊因
　　此獲有相當買賣價金，難認總體財產或清償能力有減少而損
　　及上訴人債權，自與民法第244條第2項規定不符；再者，伊
　　出售系爭土地時，並未向黃美淑提及與上訴人間之債權債務
　　關係，黃美淑應屬善意第三人，上訴人無從訴請撤銷系爭買
　　賣契約以及系爭物權行為。是被上訴人間既無上訴人所指之
　　詐害行為，上訴人本件起訴自未合於民法第244條之要件等
　　語為辯。
三、原審判決上訴人敗訴，上訴人不服提起上訴，聲明：㈠原判
    決廢棄；㈡被上訴人間系爭買賣契約及系爭物權行為均應撤
    銷；㈢被上訴人黃美淑應將系爭2-9及4-2地號土地之所有權
    移轉登記塗銷；㈣被上訴人黃美淑應將系爭2-7地號土地之買
    賣價金80萬元交由上訴人代位受領。被上訴人則均聲明：上
    訴駁回。
四、不爭執事項：
　㈠上訴人為林壽南之債權人，林壽南現已無財產可供清償債務
    。
  ㈡林壽南將其所有系爭土地出售予黃美淑，並於108年2 月20日
    以買賣為原因辦理移轉所有權移轉登記（即系爭物權行為為
    ）；黃美淑嗣後於109年6 月22日，將系爭2-7地號土地以80
    萬元出售予訴外人謝美華，並於同年7月3日辦理移轉登記完
    畢。
  ㈢系爭土地於81年7 月17日以買賣為原因登記在林壽南名下，
　　且於82年1月21日設定擔保金額150萬元之抵押權予訴外人林
　　芳妃（下稱系爭抵押權）。系爭土地另分別於99年9 月21日
　　日、100年3月7日、101年4月20日、102年4月30日、102年10
　　月15日、106年6月19日遭查封進行強制執行程序，惟因均未
　　拍定，嗣後均已塗銷查封。
  ㈣黃美淑因買賣取得系爭土地後，委由林壽南擔任訴訟代理人
　　，對林芳妃提起塗銷系爭抵押權訴訟，經臺灣基隆地方法院
　　108年度訴字第264號事件審理判決黃美淑勝訴，林芳妃不服
　　提起上訴，三人於109 年3月2日在臺灣高等法院達成和解，
　　約明由林壽南（以參加和解人身分）給付林芳妃21萬元，林
　　芳妃收受後願協同黃美淑辦理塗銷系爭抵押權登記，塗銷登
　　記相費用由黃美淑支付。
  ㈤上訴人於109年3 月4日申請系爭土地異動索引，方知悉系爭
　　土地移轉之事實，提起本件訴訟未逾民法第245條所定1年除
　　斥期間。　
五、本件爭點：　　
　㈠上訴人依民法第244條第2項規定，請求撤銷系爭買賣契約及
    系爭物權行為，有無理由？　
　㈡上訴人主張代位林壽南，請求黃美淑返還因出售系爭2-7地號
    土地所得之買賣價金80萬元，有無理由？
六、本院之判斷：　　
　㈠上訴人依民法第244條第2項規定，請求撤銷系爭買賣契約及
    系爭物權行為，有無理由？　　
　⒈按債務人所為之有償行為，於行為時明知有損害於債權人之
    權利者，以受益人於受益時亦知其情事者為限，債權人得聲
    請法院撤銷之。債權人依第2項之規定聲請法院撤銷時，得
    並聲請命受益人回復原狀。民法第244條第2項、第4項前段
    分別定有明文。是債權人依上揭規定，對債務人與第三人間
    之買賣及所有權移轉登記行為行使上開撤銷訴權，自須就債
    務人明知其財產不足清償一切債務，竟將財產出賣於人而損
    害債權人之債權，且買受人（即受益人）於受益時亦知其情
    事等情，負舉證責任。又按，債務人出賣其財產，非必生減
    少資力之結果，苟其出賣財產已獲得相當對價，一方面減少
    其財產，一方面取得其請求支付價金之權利，即難謂係詐害
    債權之行為，自不得依民法第244條第2項之規定行使撤銷權
    。
　⒉經查，上訴人雖以林壽南於原審自承：買賣價金不用匯款是
    因為有很多債務，所以銀行不能有存款，主張黃美淑在與林
    壽南討論價金時已知悉林壽南負有龐大債務云云。惟黄美淑
    於原審進行當事人訊問時，已具結陳稱：並不知悉林壽南之
    財務狀況，林壽南當時說要付現金，說他不方便匯款，他沒
    有說他有欠很多人錢所以銀行帳戶不能有錢，只說要付現金
    等語（見原審卷第304、305頁）。而證人即仲介系爭土地買
    賣之呂正一亦證稱：當時談買賣之時林壽南的債務好像就是
    土地上抵押權的150萬元，林壽南沒有表示還有欠其債權人
    款項，所以不知道林壽南有無積欠其他債務或其他借貸，但
    抵押權的150萬元林壽南表示已經時效消滅了等語（見本院
    卷第84-85頁、第89頁）。審酌證人呂正一與兩造間之本件
    訴訟並無利害關係，衡情當無甘冒偽證罪追訴之風險而為刻
    意虛偽證述之理，又參以債務狀況多為一般人之隱私，非有
    特殊原因少有刻意告知他人，而買賣要求收取現金之原因多
    端，林壽南縱因自身積欠龐大債務，主觀上為規避債權人強
    制執行，而要求以現金支付系爭土地買賣價金，然因有第三
    人即證人呂正一在場，而未告知黃美淑以現金支付之原因，
    自與常情無違，是證人呂正一及黃美淑前述證詞及陳述，與
    常情相合而可採信。又縱林壽南如證人呂正一所述因無收入
    而多次向黃美淑小額取款（見本院卷第88-89頁），亦僅能
    證明林壽南現金支付能力欠佳，尚無法逕認黃美淑已知林壽
    南已積欠上訴人款項未清償及已無力清償之事實。上訴人既
    未舉證黃美淑於與林壽南簽訂系爭買賣契約，以及受系爭土
    地移轉登記時知悉林壽南尚積欠上訴人債務，且已無資力清
    償，揆諸前揭論述，其依民法第244條第2項之規定，請求撤
    銷系爭買賣契約及系爭物權行為，即屬無理。
　⒊上訴人雖稱就黃美淑未能證明已支付系爭土地之買賣價金云
    云。惟黃美淑於簽訂系爭買賣契約後，已依約支付買賣價金
    予林壽南乙節，業據提出形式上為上訴人所不爭執、經林壽
    南簽收款項之單據為憑（見原審卷第47頁、第75-89頁）。
    而證人呂正一亦證稱：之前林壽南因犯罪被易科罰金9萬元
    而無力繳款，所以我跟黃美淑講，黃美淑就借林壽南10萬元
    ，後來林壽南沒有工作收入，而黃美淑本來就在買土地投資
    ，我就跟林壽南說可以把土地賣給黃美淑，林壽南同意以20
    0萬元出售，這個價格我判斷合乎當時的行情，後來黃美淑
    及林壽南談價金跟付款方式，第一筆10萬元就用黃美淑借給
    林壽南的錢去抵價金，尾款本來付款方式是要等系爭抵押權
    解決再給，後來因林壽南缺錢，就在系爭抵押權還沒有塗銷
    前常常去找黃美淑拿錢（按：指買賣價金），因為他們交錢
    時是到我公司來的，大部分我都有在現場，就由我們公司的
    助理打黃美淑所提出的簽收單，零散給的錢總共是40幾萬，
    後來等基隆地院的案子結束（按：指不爭執事項㈣所示之塗
    銷抵押權事件），分了二、三筆才付完，就這樣把款項付清
    等語（見本院卷第84-89頁）。佐以林壽南曾因妨礙自由案
    件，經法院判處有期徒刑3月，如易科罰金以1,000元折算1
    日，而林壽南原遭通緝，後於107年12月18日始因易科罰金
    而執行完畢，有林壽南之臺灣高等法院被告前案紀錄表可憑
    （見原審卷第334 頁），被上訴人係於107年12月13日簽訂
    系爭買賣契約（見原審卷第73頁），惟第一期款卻係在107
    年12月12日即支付（見原審卷第71頁），係在林壽南107年1
    2月18日繳納9萬元易科罰金之前，且時間相近，參以證人呂
    正一無虛偽證述必要，已如前述，且其上開證詞復無明顯矛
    盾不可信之處，堪認黃美淑所辯及證人呂正一所證林壽南當
    時因有繳納易科罰金之需求而先向黃美淑借款10萬元，其後
    以之抵銷第一期買賣價金，黃美淑其後應林壽南要求分次給
    付買賣價金完畢，應屬真實。又買賣價金之來源多端，包括
    向銀行、金融機構、親屬告貸款項用以支付買賣價金，乃屬
    常見，上訴人泛言稱黃美淑僅提出其女兒帳戶之提領紀錄，
    無法證明已支付買賣價金云云，為不可採。況林壽南雖出售
    其所有系爭土地，惟亦取得與土地價值相當之價金，揆諸前
    揭論述，自非屬詐害債權之行為，上訴人自不得依民法第24
    4條第2項之規定行使撤銷權，撤銷系爭買賣契約及系爭物權
    行為。
　⒋綜上，上訴人依民法第244條第2項、第4項之規定，請求撤銷
    系爭買賣契約及系爭物權行為，及請求黃美淑應將108年2月
    20日就系爭2-9 、系爭4-2 地號土地之所有權移轉登記予以
    塗銷，自屬無據，應予駁回。
　㈡上訴人主張代位林壽南，請求黃美淑返還因出售系爭2-7地號
    土地所得之買賣價金80萬元，有無理由？　
　　上訴人既無從依民法第244條第2項之規定，撤銷系爭買賣契
    約及物權行為，黃美淑於取得系爭土地所有權後，處分系爭
    土地而受領系爭2-7地號土地買賣價金80萬元，自有法律上
    之原因而無不當得利。從而，上訴人依民法第179條、第113
    條、第181條之規定，請求黃美淑返還80萬元價金，並由上
    訴人代位受領，亦屬無據，即無從准許。
七、綜上所述，上訴人依民法第244條第2項、第4項，請求撤銷
    系爭買賣契約及系爭物權行為，及請求黃美淑應將系爭2-9
    、系爭4-2地號土地之所有權移轉登記予以塗銷；復依同法
    第242條、第113 條、第181條之規定，請求黃美淑應將系爭
    2-7 地號土地買賣價金80萬元交由上訴人代位受領，均屬無
    據，應予駁回。從而原審為上訴人敗訴之判決，理由雖與本
    院略異，但結論並無二致，仍應予維持。上訴論旨指摘原判
    決不當，求予廢棄改判，為無理由，應駁回上訴。又本件事
    證已明，兩造其餘攻防及證據，經斟酌後認均不足以影響本
    判決之結果，爰不逐一論述。
八、據上論結，本件上訴為無理由，依民事訴訟法第449條第2項
    、第1項、第78條，判決如主文。
中　　華　　民　　國　　111 　年　　6 　　月　　22　　日
                          民事第二庭
                               審判長法  官  黃國川
                                     法  官  何佩陵
                                     法  官  李怡諄
以上正本證明與原本無異。
本件不得上訴。
中　　華　　民　　國　　111 　年　　6 　　月　　22　　日
                                     書記官  梁美姿